臺灣高等法院臺中分院民事判決　　　　　 96年度上字第233號
　　上　訴　人　乙○○
　　訴訟代理人　鐘登科　律師
　　被　上訴人　臺灣省臺中農田水利會
　　法定代理人　丁○○
　　訴訟代理人　甲○○
　　　　　　　　丙○○
上列當事人間請求確認通行權存在事件，上訴人對於民國96年07
月11日臺灣臺中地方法院96年度訴字第1146號第一審判決提起上
訴，本院於96年12月05日言詞辯論終結，茲判決如下：
    主  文
上訴駁回。
第二審訴訟費用由上訴人負擔。
    事  實
一、上訴人聲明求為判決：(一)原判決廢棄。(二)確認上訴人就其所
    有坐落台中市西屯區○○○段86地號土地，對於被上訴人所
    有坐落同段87、87-2地號土地如附圖所示A部分土地（寬6公
    尺），有通行權存在；被上訴人對於該部分土地，不得毀損
　　、設置障礙物，並應容忍上訴人通行及設置道路。(三)第一、
  　二審訴訟費用均由被上訴人負擔。(四)第二項之請求，上訴人
    願供擔保，請准宣告假執行。其陳述除與原判決記載相同者
    予以引用之外，另補稱：
  (一)按土地因與公路無適宜之聯絡，致不能為通常使用者，土地
    所有人得通行周圍地以至公路。但對於通行地因此所受之損
    害，應支付償金。前項情形，有通行權人應於通行必要之範
    圍內，擇其周圍地損害最少之處所及方法為之（民法第 787
    條第1項、第2項）。又民法第787條第1項所謂土地與公路無
    適宜之聯絡，致不能為通常之使用，其情形不以土地絕對不
    通公路為限，即土地雖非絕對不通公路，因其通行困難以致
    不能為通常之使用時，亦應許其通行周圍地以至公路（最高
    法院53年台上字第2996號判例意旨參照）。是所謂袋地通行
    權基本應具備二要件，一為土地與公路無適宜之聯絡，一為
    致不能為通常使用。而土地與公路無適宜之聯絡，指土地所
    有人之土地與公路隔離，全無進出之通路或雖有進出之通路
    ，但通行困難而難為土地之通常使用而言，至於致不能為通
    常使用則應以是否為土地通常使用所必要為斷，亦即應按土
    地之位置、地勢、面積或其用途定之。
  (二)原審認為與上訴人所有系爭86地號土地相鄰之89-47 地號土
    地，及該土地西南邊依序相鄰之89-48、89-32至41等地號土
    地為法定空地，並得加以利用作為通路，是系爭86地號土地
    並非與公路無適宜之聯絡。然89-47 地號土地，及其西南邊
    依序相連之89-48、89-32至89之47地號土地固為供作防火間
    隔使用之法定空地，卻非適宜利用作為通路，蓋上開法定空
    地之出口實際寬度約僅數10公分，以一正常成年人側身之寬
    度已難以通過，更遑論供動力交通工具如機車之進出使用，
    是該法定空地如何得作為與公路適宜之聯絡？誠然存疑，原
    審未慮及此點，實有所不足。再者，該法定空地分別為其所
    有權人蓋有建物使用中，且已為時日久，上訴人欲排除其上
    建物，現實上不僅有所困難，且所需費用亦屬過鉅，是以原
    審所指之上開法定空地要非適宜之聯絡，本件仍應有民法第
    787條袋地通行權之適用。
  (三)又原審以從系爭86地號土地為基準，分別丈量至惠來路及惠
    北巷13弄，其長度各為15.6公尺及13.6公尺，並依此認定上
    訴人經由89-5地號土地以通往惠北巷13弄，應為周圍地損害
    最少之處所及方法。惟細究民法第787條第2項所謂之「擇其
    周圍地損害最少之處所及方法」，其意當指對於某一周圍地
    損害最少之處所及方法而言。舉例言之，上訴人請求通行系
    爭87及87-2地號土地，倘上訴人係要求開闢過鉅之12米寬道
    路，或要求從土地中間通過，而非從土地周邊，此方可認為
    非屬對周圍地損害最少之處所及方法，是以原審上開認定及
    見解，似有誤會。
  (四)且退步言，依原審認上訴人應經由89-5地號通行至惠北巷13
    弄方為適宜之通行方式，惟該通行方式並非可使系爭86地號
    土地為通常之使用。按鄰地通行權之功能在解決與公路無適
    宜聯絡袋地之通行問題，不在解決袋地之建築問題，固不能
    僅以建築法或建築技術上之規定為酌定通行事項之基礎，但
    通行鄰地之目的既在使袋地得為通常之使用，是於袋地為建
    地時，即須將其建築需要列入考量；若准許通行之土地，不
    足敷袋地建築之基本需求，尚不能謂已使為建地之袋地為通
    常之使用（最高法院85年台上字第3141號判決意旨參照）。
    按基地應與建築線相連接，其連接部分之最小長度應在2 公
    尺以上。基地內私設通路之寬度，長度在10公尺以上未滿20
    公尺者為3公尺，此為建築技術規則建築設計施工編第2條第
    2款所明定。上訴人所有系爭86地號土地為建地，若通行89-
    5地號土地其長度依原審丈量結果為13.6 公尺，則通路之寬
    度需3公尺，再依據台中市政府95年8月31日府都計字第0950
    178871號函附之系爭86地號土地之建築線指示圖說，可知系
    爭86地號土地之指示建築線係緊鄰惠來路。準此，原審所酌
    定之通行方式，與系爭86地號土地之指示建築線實不相符，
    要非適宜。且89-5地號土地扣除坐落其上之建築物後剩餘之
    實際寬度後只1米多，亦根本不足以開設3公尺寬通路，不敷
    系爭土地建築之基本需求。
  (五)又89-5地號土地上蓋有建築物一棟，該建築物與上訴人所有
    系爭86地號土地之間築有一道共用牆，若通行該地號土地，
    需將該共用牆打開設一扇門，以供進出之用，但該共用牆突
    出部分寬度約僅10公分，如此狹窄之寬度，如何能在其上開
    設門扇？又縱然開設完成，又如何能供上訴人進出使用？是
    原審認上訴人應經由89-5地號土地通行至惠北巷13弄，除有
    前揭違反建築技術規則外，事實上亦不可行，絕非屬系爭86
    地號土地與公路適宜之聯絡，更不能使為建地之袋地即系爭
    86地號土地為通常之使用。
  (六)依現場勘驗所拍攝之照片顯示，上述89-5地號土地上所蓋建
    物，其二樓外牆之垂直線與公設電線桿間，僅剩110 公分之
    寬度，即便將電線桿移除而計算至該第89-5地號土地之地界
    ，亦僅有125 公分寬之距離可供上訴人進出，此寬度不足供
    上訴人通行，更不能供上訴人土地申請建築線而為有效利用
    。故原審以系爭86地號土地，丈量至惠來路及惠北巷13弄，
    其長度各為15.6公尺及13.6公尺，認系爭土地若通行89-5地
    號至惠北巷13弄之距離較短，屬周圍地損害最少之處所及方
    法，即非可採。
二、被上訴人聲明求為判決：(一)上訴駁回。(二)第二審訴訴訟費用
    由上訴人負擔。其陳述除與原判決記載相同者予以引用之外
    ，另補稱：
  (一)上訴人係於95.10.27買受坐落台中市西屯區○○○段86號系
    爭土地，當時該土地上即已建有房屋，且該土地與同段88地
    號同屬鄭王月娥女士所有。被上訴人為提高土地有效利用，
    曾於95.09.22召開整界交換土地協調會，但協調結果不成立
    。鄭王月娥不願與被上訴人進行整界交換，卻將系爭土地出
    售予上訴人，由上訴人以袋地為由，提起本件確認通行權存
    在，為無理由。
  (二)依地籍圖所示，上訴人所有系爭土地鄰接同段89-47 等地號
    土地，似為早期惠來路未開闢時之預留巷道，上訴人應可請
    求拆除其上違建房屋而通行。且上訴人也可經由同段89-5地
    號土地通行，該地號之屋角至圍牆其寬度約有1.5 公尺，如
    拆除部分圍牆其寬度則有約2.5 公尺可供通行使用，不應准
    許。
  (三)依上訴人主張通行被上訴人所有第87、87-2地號內土地，勢
    將影響被上訴人其餘土地之有效利用，為維護被上訴人及全
    體水利會會員之權利，請駁回上訴人之上訴。
    理  由
一、上訴人主張：坐落臺中市西屯區○○○段86地號之系爭土地
    為其所有，同段87、87-2地號土地則為被上訴人所有。上訴
    人所有系爭土地因與公路無適宜之聯絡，係屬於袋地，不能
    為通常之使用，故有通行被上訴人所有同段87、87-2地號土
    地如附圖所示A部分寬6公尺，以連接惠來路之必要。為此，
    乃依民法第787條第1項前段、第788 條之規定，請求確認通
    行權存在，被上訴人對該部分土地除不得為毀損、設置障礙
    物外，並應容忍上訴人通行。
二、被上訴人則以：上訴人所有之系爭86地號土地係上訴人向訴
    外人鄭王月娥買受而來，該系爭土地原本即已建有房屋，且
    與同段88地號土地同屬訴外人鄭王月娥所有，鄭王月娥在將
    系爭土地出售予上訴人之前，曾與被上訴人協調換地事宜，
    被上訴人為此召開協調會，但因鄭王月娥不同意被上訴人所
    提之交換比率而協調不成立，鄭王月娥竟將系爭土地出售予
    上訴人，再由上訴人以系爭土地為袋地之理由，出面向被上
    訴人主張通行權，甚不合理。又依地籍圖所示，上訴人所有
    之系爭土地鄰接同段 89-47、89-48、89-32、89-33、89-34
    等地號土地，似為早期惠來路未開闢時之預留巷道，上訴人
    應可請求拆除其上違建房屋而通行。另上訴人亦可經由同段
    89-5地號土地通行，該地號之屋角至圍牆其寬度約有1.5 公
    尺，如拆除部分圍牆其寬度則有約2.5 公尺可供通行使用。
    上訴人請求通行被上訴人所有第87、87-2地號內土地，勢將
    影響被上訴人其餘土地之有效利用，為維護被上訴人及全體
    水利會會員之權利，不應准許，資為抗辯。
三、兩造前揭主張及抗辯，對於上訴人為系爭86地號土地之所有
    權人，被上訴人為系爭87、87-2地號土地之所有權人，而系
    爭86地號土地與公路無適宜之聯絡，為雙方所不爭執。惟就
    上訴人主張其所有系爭86地號土地為袋地，對被上訴人所有
    系爭87、87-2地號土地有通行權乙節，則為被上訴人所否認
    ，並以前情抗辯。孰是孰非，爰分析審酌如下：
  (一)查上訴人所有坐落台中市西屯區○○○段86號系爭土地，原
    為訴外人鄭王月娥所有，鄭王月娥並同時擁有同段88地號土
    地，此兩筆土地可經由同段89-47 地號之法定空地連結相通
    ，且早已在其上建有房屋使用，此有卷附之地籍圖謄本、土
    地登記簿謄本可稽。
  (二)上開鄭王月娥所有88地號土地，緊臨惠來路，只因其地形呈
    倒三角形，僅尖端部分觸及惠來路，屬於畸零地，故應與相
    鄰之被上訴人所有土地整界交換，始能提高其利用價值，此
    觀之卷附之地籍圖謄本甚明。
  (三)被上訴人抗辯稱：訴外人鄭王月娥將系爭86地號土地於95年
    10月27日出售予上訴人之前，曾與被上訴人協調換地事宜，
    被上訴人為此召開協調會，但因鄭王月娥不同意被上訴人所
    提之交換比率而協調不成立，鄭王月娥始將系爭土地出售予
    上訴人等情，此亦為上訴人所未爭執。
  (四)訴外人鄭王月娥原擁有系爭86地號土地及同段88地號兩筆土
    地，可經由同段89-47 地號之法定空地連結相通，且早已在
    其上建有房屋使用。縱其曾與被上訴人協調換地不成立，其
    為使該兩筆土地能與公路有適宜之聯絡，本應擇其周圍地損
    害最少之處所及方法為之，亦即應在其88地號土地倒三角形
    觸及惠來路之尖端部分，從其兩旁或一側拓開，主張通行被
    上訴人所有土地，使能有寬6 公尺之出路即已足。如此對被
    上訴人所造成之損害，則為微乎其微。
  (五)上訴人開設乙○○建築師事務所，此有其96.09.27書狀所附
    台中市政府函及附件資料可證。其明知上情，竟於鄭王月娥
    95.09.22與被上訴人協調換地不成立後之95.10.27買受該系
    爭86地號土地，再以該系爭土地為袋地之理由，迴避88地號
    ，主張通行被上訴人所有87、87-2地號如附圖所示A部分寬6
    公尺，長度將近20公尺之土地，實有失誠信，甚不合理。且
    以系爭86地號土地面積僅126 平方公尺，上訴人主張通行之
    土地面積勢必超過100 平方公尺而言，顯然對被上訴人甚不
    公平，亦不符比例原則。
四、綜上所述，上訴人訴請確認就其所有系爭86地號土地，對於
    被上訴人所有87、87-2地號土地如附圖所示A 部分有通行權
    存在，為無理由，不應准許。原審為上訴人敗訴之判決，並
    駁回其假執行之聲請，核無不合。上訴意旨指摘原判決不當
    ，求予廢棄改判，為無理由，其上訴應予駁回。
五、兩造其餘攻擊防禦方法，經本院斟酌後，認為均不足以影響
    本件判決結果，爰不一一論列，併此敘明。
六、據上論結，本件上訴人之上訴為無理由，爰依民事訴訟法第
    449條第1項、第78條，判決如主文。
中　　華　　民　　國　　96　　年　　12　　月　　19　　日
          　　　　民事第五庭　　審判長法　官　林陳松
                            　　　　　法　官　王重吉
                            　　　　　法　官　古金男
以上正本係照原本作成。
如對本判決上訴，須於收受判決送達後二十日內向本院提出上訴
書狀，其未表明上訴理由者，應於提出上訴後二十日內向本院提
出上訴理由書（須按他造人數附具繕本）。
上訴時應提出委任律師為訴訟代理人之委任狀。具有民事訴訟法
第四百六十六條之一第一項但書或第二項之情形為訴訟代理人者
，另應附具律師及格證書及釋明委任人與受任人有該條項所定關
係之釋明文書影本。
　　　　　　　　　　　　　　　　　　　書記官　詹錫朋
中　　華　　民　　國　　96　　年　　12　　月　　19　　日
                                                      Ｃ
